【裁判字號】    98,消債更,419
【裁判日期】    990104
【裁判案由】    更生事件
【裁判全文】
臺灣臺北地方法院民事裁定           98年度消債更字第419號
聲  請  人
即  債務人  甲○○
代  理  人  杜冠民律師
上列當事人因消費者債務清理事件聲請更生，本院裁定如下：
    主  文
聲請駁回。
聲請費用由聲請人負擔。
    理  由
一、按聲請更生或清算不合程式或不備其他要件者，法院應以裁
    定駁回之，但其情形可以補正者，法院應定期間先命補正，
    消費者債務清理條例第8條定有明文。又按債務人與金融機
    構協商成立者，不得聲請更生或清算，但因不可歸責於己之
    事由，致履行顯有重大困難者，不在此限；本條例施行前，
    債務人依金融主管機關協調成立之中華民國銀行公會會員辦
    理消費金融案件無擔保債務協商機制與金融機構成立之協商
    ，準用前項之規定，消費者債務清理條例第151條第5項、第
    6項分別定有明文。蓋該債務清償方案係經債務人行使程式
    選擇權而與債權人締結之債務清理契約，其即應受該契約之
    拘束，且消債條例更生之規範目的，係在維持債務人基本生
    活之情況下，於債務人之能力範圍內盡力清償債務，非謂債
    務人得任意利用債務清理程式減輕債務，因此，為避免債務
    人針對已成立之協商方案任意毀諾，濫用更生或清算之債務
    清理程式，須債務人於協商成立後因不可歸責於己之事由，
    致其無法履行原定清償方案，始例外得依消債條例聲請更生
    或清算。
二、本件聲請意旨略以：聲請人於消費者債務清理條例施行前，
    因有不能清償債務情事，曾於民國95年間依照中華民國銀行
    公會會員辦理消費金融案件無擔保債務協商機制，與最大債
    權金融機構荷商荷蘭銀行協商債務清償方案，約定每月還款
    金額為新臺幣（下同）2萬3,050元（至於協商成立確切日期
    、利率及還款期數等，則因聲請人未於聲請狀敘明且未提出
    與銀行成立協商之協議書、無擔保債務還款計畫等，故無從
    得知），以聲請人現有收入每月僅1萬8,000至2萬2,000元，
    若要以協商金額還款實有困難，協商成立後聲請人勉力於95
    年4月10日、95年6月9日、95年7月10日繳納3期後，因已無
    力清償，只好毀諾而無法繼續履行協議，係因不可歸責於己
    之事由，致履行顯有重大困難情形，且其無擔保或無優先權
    之債務總額未逾1,200萬元，復未經法院裁定開始清算程序
    或宣告破產，爰依法聲請更生云云。
三、本件聲請人前於95年間依金融主管機關協調成立之中華民國
    銀行公會會員辦理消費金融案件無擔保債務協商機制，與最
    大債權銀行荷商荷蘭銀行成立協商，協議每期按月還款2萬
    3,050元之事實，有聲請人提出之聯合徵信中心信用報告及
    聲請人於大眾銀行之存摺影本各1份為證。是本件聲請人向
    本院聲請更生，自須審究其是否於債務協商後發生「不可歸
    責於己事由，致履行顯有重大困難」之情事。經查：
  (一)本件聲請人主張其毀諾之原因，係其於協商成立時，每月應
    還款金額2萬3,050元即已高於聲請人現有之每月薪資收入1
    萬8,000至2萬2,000元，惟據聲請人所提出95年度所得資料
    清單（見本院卷第10頁），其95年度所得收入總額為1萬4,4
    56元，可知聲請人於95年間協商成立當時收入所得扣除每月
    必要支出後，即已明顯不足負擔協商還款條件，為協商成立
    當時早已知悉之事實，則聲請人盱衡其經濟狀況、家庭收支
    ，並據此評估協商還款條件後，猶願簽署協商協議書，同意
    債權銀行之無擔保債務還款計劃，自應已考量籌措資金來源
    之規劃，無論其資金來源係來自親友借貸、薪資或其他投資
    獲利等方式，是縱聲請人所辯稱現有每月薪資收入不足以清
    償協議還款金額，亦屬聲請人協商當時可得預期情事，核與
    「不可歸責於己之事由致履行顯有重大困難」之要件不符。
    聲請人現有之每月薪資收入為1萬8,000至2萬2,000元，與95
    年間之收入相比尚有提高，自難據此認定聲請人於協商成立
    後有何經濟狀況重大變更，或有何不可歸責於聲請人之事由
    ，致履行協商顯有重大困難。
  (二)又聲請人於更生聲請狀之「財產及收入狀況說明書」之必要
    支出之數額、原因及種類欄（見本院卷第11頁），填寫並說
    明其每月必要支出為1萬7,989元。查聲請人既已負債大於資
    產，本應較一般人更節約支出，撙節開銷，蓋消費者債務清
    理條例所定債務清理程序之立法精神，並非維持債務人過去
    慣常之寬裕生活，而係重新檢視其消費行為，故聲請人既已
    有不能清償之事由，生活消費程度自應受有限制，每月生活
    開支，自不能與一般人等量齊觀，除有絕對必要性支出之外
    ，自當勤儉度日，優先誠實履行清償債務之責。聲請人居住
    於臺北市，依照行政院主計處公佈之98年度臺北市每人每月
    最低生活費用為1萬4,558元，該最低生活費用即包括食、衣
    、住、行等費用在內，聲請人既已負債，尤應撙節開支，力
    求簡約，故聲請人每月超逾1萬4,558元範圍之生活支出，尚
    難認屬維持基本生活之必要支出。
  (三)末按，自消費者債務清理條例施行後，金融機構對於協商之
    聲請有較大之讓步，為促進債務人與債權人續行協商，現今
    銀行公會已廣開善門，對於前曾辦理銀行公會協商而後又毀
    諾者，提供「個別一致性協商方案」，即由最大無擔保債權
    銀行依據前置協商清償方案之精神和原則，與債務人重新協
    商議訂符合債務人繳款能力之月付款金額，該方案最長為18
    0期，利率最低為0%。是聲請人如認該清償協議之利率、期
    數有調整之必要，俾利其清償，自得再向最大無擔保債權銀
    行申請協商，以期經濟生活之更生重建。則以聲請人之薪資
    收入扣除每月必要生活支出後，仍尚有餘額可供與債權銀行
    再次協商債務還款方案，並非完全無資力清償債務。承上，
    聲請人目前雖然毀諾，仍自當循此途徑以求解決，方符合消
    債條例兼顧保障債權人公平受償及重建復甦債務人經濟生活
    之立法目的，實無任由聲請人選擇毀諾而聲請更生之理。
四、綜上所述，聲請人主張其無力繼續履行協商條件，顯因非可
    歸責於己之事由，致履行有重大困難等語，惟本院認聲請人
    之毀諾顯無何不可歸責之事由致履行顯有重大困難情事。是
    本件更生之聲請，並無理由，應予駁回，爰依消費者債務清
    理條例第8條、第15條，民事訴訟法第95條、第78條，裁定
    如主文。
中    華    民    國    99    年    1     月    4     日
              民事第二庭    法      官  李家慧
以上正本係照原本作成。
如不服本裁定，應於裁定送達後10日內，以書狀向本院提出抗告
，並繳納抗告費新臺幣1千元
中    華    民    國    99    年    1     月    4     日
                            書  記  官  康翠真

司法院資訊處製作；財團法人民間司法改革基金會備份。
